【裁判字號】    90,上訴,692
【裁判日期】    900502
【裁判案由】    偽造有價證券
【裁判全文】
臺灣高等法院刑事判決                              九十年度上訴字第六九二號
    上  訴  人
    即  被  告  甲○○
    選任辯護人  李進成
                黃勝文
右上訴人因偽造有價證券案件，不服臺灣板橋地方法院八十九年度訴字第一五六一號
，中華民國九十年一月十二日第一審判決（起訴案號：臺灣板橋地方法院檢察署八十
九年度偵字第六九三四號）提起上訴，本院判決如左：
    主  文
原判決撤銷。
甲○○連續意圖供行使之用，而偽造有價證券，累犯，處有期徒刑參年肆月。扣案如
附表一所示支票共拾伍紙沒收。
    事  實
一、甲○○前因賭博案件，於民國（下同）八十六年間，經原審法院判處有期徒刑二
    月確定，於八十六年十二月三十日易科罰金執行完畢。自八十七年七月一日起任
    職於乙○○所經營，位於台北縣中和市○○路七十七號四樓之威肯實業有限公司
    （下稱威肯公司），擔任會計，該公司於支付廠商貨款時，係使用乙○○之父戴
    慶宗向台灣中小企業銀行中山分行請領之支票（帳號○○七四三─三）支付，於
    廠商請款時，會計即甲○○列明細表，而後由戴慶宗將以台灣中小企業銀行中山
    分行為付款人之支票，蓋妥其印章於發票欄後，交乙○○轉交甲○○填寫發票日
    及票面金額，以交付廠商。甲○○明知其經授權填寫之票面金額係以應支付廠商
    之金額為限，又其間曾因作業錯誤，致甲○○有重複取得支票之情事，於此，甲
    ○○即應將支票交還，不得簽發，惟甲○○竟自八十八年八月間起，意圖為自己
    不法之所有，並基於意圖供行使之用之概括犯意，分別在威肯公司或其台北縣永
    和市○○路四十八號一樓住處，逾越授權範圍，自行填寫較高之票面金額及發票
    日（附表一編號一至十一）或將重領取之支票逕予填寫金額及發票日（附表一編
    號十一至十五），而偽造如附表一所示之支票十五張，其原應填寫之金額及偽造
    即實際填寫之金額或因重複取得而偽造之支票金額等，如附表一所示，於偽造後
    ，即持以行使，或交付吳根禧、羅春娥、葉素美、黃錦山、黃炳彬等人，以支付
    自己之會款或貨款，或由自己提領。甲○○於簽發支票時，均須傳真支票之面額
    至戴家，使戴慶宗之妻知悉，以使支票帳戶內有足夠之存款，以備提領兌現，因
    之，甲○○於每次偽造支票時，均傳真其實際所填寫之金額，致戴慶宗之妻不察
    ，而使支票得以如數兌現，因而除附表一編號十五之支票，嗣經甲○○及時抽回
    而未兌現外，餘均經兌現，至於原應給付廠商之貨款，則由甲○○自行以現金或
    他人之支票給付，以上甲○○共詐得總計新台幣（下同）三十一萬三千七百八十
    三元之差額，嗣甲○○於八十九年一月三十一日離職，乙○○詳細對帳後始查悉
    上情。
二、案經乙○○訴由臺灣板橋地方法院檢察署檢察官偵查起訴。
    理  由
一、訊據上訴人即被告甲○○坦承有於右揭時地簽發如附表一所示支票等情事，惟矢
    口否認有何偽造有價證券犯行，辯稱：告訴人追求伊，所以同意讓伊先墊款，再
    自行填寫支票面額，差額算是告訴人借給伊的云云。經查：被告對如附表一所示
    十五張支票之金額，係其填寫、編號一至十一之十一張支票，原應填寫支付廠商
    之金額，及其實際填寫之票面金額，有如附表所列之不符情形、及編號十二至十
    五之四張支票係作業錯誤，重複取得欲開給廠商，後因察覺而逕自填寫金額、及
    上開十五張支票，均由其持以行使等情，已供承在卷，此外並有支票影本、威肯
    公司付款簽收簿影本等在卷可稽，並據告訴人乙○○及戴慶宗指訴在卷，從而，
    以上各情屬實，堪以認定。是以本件所應審認者為，被告填寫較高於應付廠商之
    金額，而後持以自行使用或將重複領取之支票留用，是否係經乙○○同意。查：
（一）乙○○於偵查、原審及本院，均否認有同意被告於該以戴慶宗為發票人之支票
      上填寫較高之金額自行使用及自行付款予廠商等情，於原審審理中並稱：「（
      支票是否你父親的票？如何請款？）被告會告訴我要幾張支票，我直接向我父
      親拿蓋好章的支票，我只會告訴我父親支票張數，至於金額被告會傳真到我家
      裡，讓我母親過目。」「（為何隔這麼久才發現？）因為被告傳真到我們家金
      額與所開的支票面額相符，被告自己保管的簽收簿上面登載的金額才是真正的
      金額，我是負責業務的常常在外面，沒有去對帳，一直到被告離職後，有一張
      九萬八千六百元的支票兌現之後，我母親發現怎麼有這張支票，我們打電話去
      問廠商才發現的，因為被告每次填的金額都不大，所以我們才都沒有發現。」
      等語（見原審卷第五十四頁）。被告雖辯稱其所為係經乙○○同意，係借款云
      云，惟並無任何證據足資證明所辯屬實，已難採信。
（二）被告稱告訴人追求伊，並提出護照影本一紙、服飾店名片影本一紙，陳稱：告
      訴人帶我一起出國，並買衣服送我等語，於本院調查中並舉證人杜心怡、簡瑞
      玲、俞文珠為證。杜心怡、俞文珠到庭固證稱：有一起到泰國旅遊，及原說由
      公司付款，回來後卻自行付款等語，及杜心怡、簡瑞玲證稱：據被告說，生日
      時乙○○有送禮物一萬多元之衣服，被告中午出去時，晚一點回公司也沒有關
      係，有幾次其等約被告出去，被告卻說與乙○○一起吃飯、逛街，乙○○對被
      告很好，不像一般老闆、員工之關係等語（見本院九十年三月二十九日訊問筆
      錄）。惟告訴人否認追求被告，陳稱：八十八年七月九日被告到公司一年，我
      們辦公司旅遊，當時還有被告的朋友和阿姨共五個人一起去泰國，我只有支付
      被告的費用，這是公司旅遊，不算我在追她，送她衣服是我希望她服裝端莊一
      點，當時被告的生日也快到了，所以我帶她去買衣服就算是我送她的等語（見
      原審卷第五十五頁）。查乙○○與被告均係未婚年輕男女，乙○○是否有追求
      被告，雙方各執一詞，依以上三名證人所述，固足認乙○○除公司業務外，另
      亦有施惠於被告，及與被告有業務外之互動情形，惟據此縱認乙○○對被告有
      追求之意，亦不足即認被告前開簽發支票留供己用，而另付款予廠商之行為，
      係經乙○○同意，且衡之若告訴人同意借款予被告，當可直接交付現金或填寫
      完備之支票，以控制借款金額，豈有任令被告將空白支票留供己用，陷自己於
      無法預料被告填寫多少面額之不利境地，並由被告自行付款予廠商，以致公私
      不分，是被告所辯，與常情不合，難以採信。
（三）被告另稱簽發上開支票，均有傳真告知告訴人之母親，經其母親同意才開的，
      沒有偽造云云。惟查，被告係以傳真告知告訴人母親其實際所填載之支票金額
      ，並未表明所載之金額超過原應付廠商之金額，告訴人之母親受蒙蔽而未阻止
      ，自無從認被告之行為，係經告訴人母親之同意，並非偽造。而此部分依告訴
      人與被告之陳述，已甚明確，自無傳訊告訴人之母調查之必要，附此敘明。
（四）附表一編號十五之支票，雖被告於原審稱係因與告訴人吵架，才連同附表二之
      六張支票（另後述）一併填寫。惟查，被告已供承該紙支票已行使存入玉山銀
      行被告之帳戶交換以供兌現，嗣被告反悔而抽回，取回後再填寫受款人為威肯
      公司（見本院九十年三月二十九日訊問筆錄、原審卷第五十八頁），且告訴人
      所提出知該紙支票，確已蓋有玉山銀行章記，背面亦註明代收，有影本在卷可
      稽，則被告既越權簽發並行使，顯然係意圖供行使而偽造，所為亦該當於偽造
      有價證券之犯行。
（五）查如附表一編號一至十一之十一紙支票，被告填寫比應支付廠商較高之金額，
      編號十二至十五之四張支票，係作業錯誤，而由乙○○重複交付，惟被告既發
      現有誤，即不應再填寫金額及發票日以完成發票行為，被告竟乃予填寫完成發
      票行為，並供己行使，其所為顯然逾越乙○○之授權，足以認定。
（六）綜上所述，被告否認犯罪，辯稱所為係經乙○○同意云云，自係卸責之詞，不
      足採信，被告前開犯罪，事證明確，足以認定。
（七）至告訴人於原審法院提出八十九年二月二十四日談話錄音譯文一份，主張其中
      有被告「你票給我，之後我缺錢，所以我先拿來週轉」之自白等語一節，經查
      ，被告及辯護人否認該錄音所顯現之真意，認有斷章取義之嫌，且被告之父林
      能達於本院調查中亦到庭陳稱：上開錄音談話，係告訴人通知其帶被告前往配
      合告訴人之說詞等語，乙○○於本院亦稱錄音內容並非全部談話內容等語。是
      本件錄音內容既未呈現全部談話之內容，則是否全然合於原意，即無從審究，
      因之，本院認不宜採為不利於被告之認定，惟捨棄此一證據，亦不足已推翻前
      開事證，而為有利於被告之認定。又被告簽發如附表一所示之十五張支票供己
      行使，事證已明，雖其中有部分支票之提領人不詳，惟此不影響於被告犯罪事
      實之認定及罪責之有無，亦無再予調查之必要，附此敘明。
二、核被告所為，係犯刑法第二百零一條第一項之意圖供行使之用，而偽造有價證券
    罪。被告逾越授權範圍，完成發票行為，私自使用，參諸最高法院七十二年台上
    字第七一一二號判例意旨，自應負偽造有價證券罪責，辯護人以係無形偽造，不
    構成犯罪云云，自有誤會。被告偽造後進而行使，其行使之低度行為，為高度之
    偽造行為所吸收，不另論罪，而行使偽造有價證券行為原已包括詐取財物或財產
    上不法利益之行為在內，不另成立詐欺罪名。被告先後多次偽造有價證券犯行，
    時間緊接，犯構成要件相同之罪，顯係基於概括犯意為之，應依連續犯以一罪論
    ，並加重其刑。又被告前因賭博罪，經原審法院判處有期徒刑二月確定，於八十
    六年十二月三十日執行完畢，有台灣高等法院檢察署刑案紀錄簡覆表及本院被告
    全國前案紀錄表在卷可稽，其於五年以內再犯本罪，應依累犯規定，遞加重其刑
    。
三、公訴意旨以被告並有偽造如附表二所示六張支票之犯行云云。查被告就此亦不否
    認有填寫支票金額，以完成發票行為之事實，惟稱：「這七張支票（按包含前開
    附表一編號十五部分）是我先前留下來的，有一天我們兩人打電話時候吵架，我
    才寫這七張支票為威肯公司，因為這些都是禁止背書轉讓的支票，如果我在受款
    人部分寫威肯公司，就沒有任何人可以領了，我是報復告訴人，金額我隨便填寫
    的，我不能撕掉，是因為我答應要還給告訴人。」（見原審卷第五十七頁）「當
    時與他吵架，為了不讓告訴人說我要領公司的錢，所以我寫了公司為抬頭受款人
    。」（見本院九十年三月二十九日訊問筆錄），告訴人亦稱：「被告說他在電話
    中與我吵架，一時氣憤，才開公司的票。」等語（見同上筆錄）。經查，上開六
    張支票，受款人均載為威肯公司，並記載「嚴禁背書轉讓」，有支票影本在卷可
    稽，另據告訴人陳稱被告未保管公司之存款帳戶。則被告顯然無從行使以兌現該
    六紙支票，且該六紙支票亦係由被告交還告訴人，據此，堪認被告所稱無行使之
    意圖一節，為可採信，此外，亦無證據足證被告有供行使之意圖，而刑法第二百
    零一條之偽造有價證券罪，以意圖供行使而偽造為要件，被告既無行使之意圖，
    自難以該罪相繩，因公訴人就此部分係與前開有罪部分依連續犯裁判上一罪起訴
    ，故毋庸另為無罪之諭知。
四、原審對被告論罪科刑，固非無見。惟查，原判決認被告並有偽造如附表二所示之
    六張支票，已與事實不符；另按刑事訴訟法第三百十條第三款規定：有罪之判決
    書應於理由內分別情形，記載科刑時就刑法第五十七條規定事項所審酌之情形。
    原判決理由未依此記載科刑時審酌之情形，亦有違誤。被告上訴否認犯罪，固無
    足採，惟原判決既有可議，自應由本院將原判決撤銷改判，爰審酌被告之品行、
    智識程度、犯罪之動機、目的、犯罪所生之危害、犯罪後之態度及本院所認其犯
    罪情節較原審為輕等一切情狀，量處有期徒刑三年四月，偽造之支票十五紙，依
    刑法第二百零五條宣告沒收。
據上論斷，應依刑事訴訟法第三百六十九條第一項前段、第三百六十四條、第二百九
十九條第一項前段，刑法第五十六條、第二百零一條第一項、第四十七條、第二百零
五條，判決如主文。
本案經檢察官李良忠到庭執行職務。
中      華      民      國    九十      年      五      月      二      日
                              臺灣高等法院刑事第十四庭
                                  審判長法  官  陳  祐  輔
                                        法  官  陳  國  文
                                        法  官  蔡  國  在
右正本證明與原本無異。
如不服本判決應於收受送達後十日內向本院提出上訴書狀，其未敘述上訴之理由者並
得於提起上訴後十日內向本院補提理由書（均須按他造當事人之人數附繕本）。
                                        書記官  丁  華  平
中      華      民      國    九十     年       五      月      二      日
附錄本案論罪科刑法條全文：
刑法第二百零一條
意圖供行使之用，而偽造、變造公債票，公司股票或其他有價證券者，處三年以上十
年以下有期徒刑，得併三千元以下罰金。
行使偽造、變造之公債票、公司股票或其他有價證券或意圖供行使之用收集或交付於
人者，處一年以上七年以下有期徒刑，得併科三千元以下罰金。
附表一：
┌──┬──────┬──────┬──────┬──────┬───┐
│編號│   票  號   │原應填寫面額│支票面額（元│ 發  票  日 │提領人│
│    │            │（元）      │）          │            │      │
├──┼──────┼──────┼──────┼──────┼───┤
│一  │AQ0000000   │513         │13500       │88.8.3      │吳根禧│
├──┼──────┼──────┼──────┼──────┼───┤
│二  │AQ0000000   │1932        │9932        │88.9.25     │羅春娥│
├──┼──────┼──────┼──────┼──────┼───┤
│三  │AQ0000000   │425         │16520       │88.11.4     │羅春娥│
├──┼──────┼──────┼──────┼──────┼───┤
│四  │AQ0000000   │1628        │16628       │88.11.15    │羅春娥│
├──┼──────┼──────┼──────┼──────┼───┤
│五  │AQ0000000   │8316        │29246       │88.12.7     │葉素美│
├──┼──────┼──────┼──────┼──────┼───┤
│六  │AT0000000   │3163      │28012       │89.1.4      │黃錦山│
├──┼──────┼──────┼──────┼──────┼───┤
│七  │AT0000000   │5659        │18659       │89.2.17     │甲○○│
├──┼──────┼──────┼──────┼──────┼───┤
│八  │AT0000000   │3704        │38704       │89.2.7      │不詳  │
├──┼──────┼──────┼──────┼──────┼───┤
│九  │AT0000000   │5250        │25250       │89.1.7      │羅春娥│
├──┼──────┼──────┼──────┼──────┼───┤
│十  │AT0000000   │15120       │28926       │89.2.4      │黃柄杉│
├──┼──────┼──────┼──────┼──────┼───┤
│十一│AT0000000   │3276        │98600       │89.2.14     │黃柄杉│
├──┼──────┼──────┼──────┼──────┼───┤
│十二│AQ0000000   │0（係被告重 │11000       │88.4.15     │俞秀英│
│    │            │複請款）    │            │            │      │
├──┼──────┤            ├──────┼──────┼───┤
│十三│AQ0000000   │            │9792        │88.10.5     │羅春娥│
├──┼──────┤            ├──────┼──────┼───┤
│十四│AQ0000000   │            │18000       │88.7.13     │不詳  │
├──┼──────┤            ├──────┼──────┼───┤
│十五│AT0000000   │            │146590      │89.2.21     │甲○○│
│    │            │            │（未兌現）  │            │      │
├──┴──────┴──────┴──────┴──────┴───┤
│000000-00000=313783元                                               │
└──────────────────────────────────┘
附表二：
┌───┬───────┬─────────┬───────┬─────┐
│編  號│   票   號    │支票面額（元）    │   發 票 日   │          │
├───┼───────┼─────────┼───────┼─────┤
│  一  │AT0000000     │47298             │89.2.20│          │
├───┼───────┼─────────┼───────┼─────┤
│  二  │AT0000000     │67894             │89.3.23       │          │
├───┼───────┼─────────┼───────┼─────┤
│  三  │AT0000000     │47875             │89.3.20       │          │
├───┼───────┼─────────┼───────┼─────┤
│  四  │AT0000000     │69672             │89.3.4        │          │
├───┼───────┼─────────┼───────┼─────┤
│  五  │AT0000000     │490000            │89.2.21       │          │
├───┼───────┼─────────┼───────┼─────┤
│  六  │AT0000000     │390000            │89.12.21      │          │
└───────────────────────────────────┘


司法院資訊處製作；財團法人民間司法改革基金會備份。
